【裁判字號】    97,訴,222
【裁判日期】    980407
【裁判案由】    損害賠償
【裁判全文】
臺灣屏東地方法院民事判決               97年度訴字第222號
原      告  乙○○
訴訟代理人  吳澄潔律師
複 代 理人  孔福平律師
被      告  甲○○
上列當事人間請求損害賠償事件，本院於民國98年3 月24日言詞
辯論終結，判決如下：
    主      文
被告應給付原告新台幣貳拾壹萬元，及自民國九十七年三月十四
日起至清償日止，按週年利率百分之五計算之利息。
原告其餘之訴駁回。
訴訟費用由被告負擔百分之二十一，餘由原告負擔。
本判決原告勝訴部分得假執行。
原告其餘假執行之聲請駁回。
    事實及理由
一、原告主張：伊曾擔任屏東縣滿州鄉榮民協進會（以下簡稱滿
    州榮民協進會）第2 、3 屆理事長，任職期間為爭取及維護
    榮民權益不遺餘力，成效有目共睹，詎被告竟於民國95年5
    月7 日以「乙○○擔任滿州榮民協進會二、三屆理事長任內
    惡行事蹟」為題，指稱伊將翟文舉郵局存摺報失，模糊其財
    務，及滿州榮民協進會受贊助購買1 台卡拉OK，憑證記載新
    台幣（下同）61,600元，伊浮報為8 萬元云云，並將載有前
    述內容而足以毀損伊名譽之信件，向滿州榮民協進會全體會
    員及社會大眾散布，而發生侵害伊名譽之結果。伊畢業於恆
    春高中及台北工專電子工程科，任職軍中以陸軍上校官階退
    伍，退伍後積極投入社團及公益事業，除擔任滿州榮民協進
    會第2 、3 屆及第5 屆（現任）理事長外，並擔任滿州鄉福
    田宮之管理人、佛光山恆春分會副會長及恆春工商校友會常
    務理事，在地方上熱心公益著有聲譽，被告以不實之言論詆
    毀伊之名譽，使伊清白之聲譽無故被抹黑，對伊之精神造成
    極大之斲傷，依侵權行為之法律關係，伊得請求被告賠償非
    財產上之損害100 萬元，以資慰藉等情，並聲明：(一)被告應
    給付原告100 萬元，及自起訴狀繕本送達翌日起至清償日止
    ，按週年利率百分之5 計算之利息。(二)原告願供擔保，請准
    宣告假執行。
二、被告則以：94年6 月22日滿州榮民協進會第三、四屆理事長
    交接，因原告不願將以翟文舉捐款所購買之電腦及影印機等
    設備交出，以致交接未成，迨94年7 月14日完成交接，伊擔
    任第4 屆總幹事，於94年8 月3 日向會計馬仙妹請款，馬仙
    妹告知滿州榮民協進會之存摺在原告處，並於以電話與原告
    聯繫後，告知伊存摺被原告丟了，且94年11月26日滿州榮民
    協進會第4 屆第3 次理事會會議中，理事胡石生質疑「郵局
    存摺為何於屆次交接時遺失？」馬仙妹竟稱存摺係其所遺失
    ，明顯為原告開脫，而經向滿州郵局查詢之結果，該帳戶又
    有翟文舉捐款之出入，可見其中必有隱情。其次，胡石生於
    前述會議中指稱：「本會購買卡拉OK，於開支憑證上，常務
    監事欄蓋本人職章，經手及總務蓋潘俊東職章，憑證價款為
    61,600元，而向縣政府申領80,000元整。購置卡拉OK事，我
    二人不知情亦未參與採購，為何蓋我二人（第三屆職務）職
    章？」潘俊東（第4 屆理事長）亦稱：「本人為第三屆總務
    ，連有職章都不知道，更別說採購卡拉OK」，且原告未經理
    事會推派代表，黑箱作業，捨近求遠，單獨遠至台東市採購
    ，實有相當理由令人懷疑其中存有弊端。伊之言論內容並未
    侵害原告之名譽，自不必對原告負侵權行為之損害賠償責任
    等語，資為抗辯，並聲明：原告之訴及假執行之聲請均駁回
    。
三、經查：原告曾擔任滿州榮民協進會第2 、3 屆理事長，被告
    曾擔任滿州榮民協進會第4 屆總幹事，被告於其任內之95年
    5 月7 日，以「乙○○擔任滿州榮民協進會二、三屆理事長
    任內惡行事蹟」為題，散發信件予滿州榮民協進會全體會員
    、地方首長、有關人士及屏東縣榮民服務處，其內容略謂：
    「‧‧‧‧94年7 月14日辦理三、四屆交接時，將瞿（翟）
    文舉郵局存摺報失，模糊其財務，為求真相，經本會本（四
    ）屆理事長於95年元月6 日函請滿州郵局調出原貌，確為23
    0 萬元，但依據你托管清冊所列開支1,632,880 元，屏東服
    務處收回40萬元，尚有267,120 元的差額是否又被你侵占了
    ？‧‧‧‧縣議員贊助本會一台卡拉OK八萬元，未曾將其大
    名列出，他人不知錢從何來，又為什麼捨近求遠至台東購買
    ？恆春沒有電器行？你的動機為何？可否說出使人信服的理
    由？憑證上61,600元，而你竟報了八萬元，這其中18,400元
    ，又到那裡去了？‧‧‧‧」云云，影射原告侵占滿州榮民
    協進會保管之翟文舉存款及受贊（補）助購買卡拉OK之款項
    ，刑事部分，業經本院刑事庭以97年度簡字第285 號判處被
    告加重誹謗罪刑拘役50日，減為25日，如易科罰金以銀元30
    0 元即新台幣900 元折算1 日確定之事實，為兩造所不爭執
    ，並有上開信件附卷可稽，復經調閱本院97年度簡字第285
    號被告妨害名譽案件偵、審卷宗查明屬實。
四、本件之爭點為：(一)被告散布含有上開內容之信件，是否侵害
    原告之名譽權，而應負侵權行為之損害賠償責任？(二)本件損
    害之發生原告是否與有過失，而應據以減免被告之賠償金額
    ？(三)原告請求被告賠償之非財產上損害以多少金額為相當？
    茲分別論述如下：
(一)、(1)原告並未曾將翟文舉之郵局存摺報失一節，業經屏東縣榮
    民服務處專員吳貴義於刑案偵查中證稱：「（問：翟文舉的
    郵局存摺？）由我們取走，只有一本（庭呈恆春郵局000000
    00000000號存摺，閱後發還）。在遺物清點冊上有註明，在
    93年10月1 日清點時取回，同年10月4 日就開治喪委員會（
    議），在開委員會時會報告清點情況，包含取走存摺的事。
    」並有翟文舉之郵政存簿儲金簿封面影本、屏東縣榮民服務
    處亡故榮民翟文舉先生治喪會議記錄及亡故榮民遺物清點冊
    附於刑案偵查卷內可稽（見95年度他字第1937號卷第43、48
    、49頁），且被告於刑案審判中亦自承：「當時我以為丟的
    存摺是霍（翟）文舉，其實丟的是榮民協進會的存摺，我弄
    錯了」等語，可見原告確未曾將翟文舉之郵局存摺報失。又
    前述93年10月4 日召開之翟文舉治喪會議，被告係與會人員
    之一，並在會議記錄上簽名，且會議上之報告事項包括「遺
    留財物狀況及處理情形（如遺物清點冊）」，有該會議記錄
    之記載可憑，被告既曾參與翟文舉之治喪會議，理應知悉翟
    文舉之郵局存摺業經屏東縣榮民服務處清點取回，則其嗣後
    於95年5 月7 日猶指稱被告將翟文舉郵局存摺報失，模糊其
    財務云云，顯有故意或過失。
    (2)屏東縣政府因滿州榮民協進會申請補助購買「視聽設備」
    之經費，曾於94年度補助滿州榮民協進會8 萬元購買卡拉OK
    、電視等設備，並已依規定核銷完畢，且滿州榮民協進會於
    94年4 月26日購買喇叭、擴大機、音圓點唱機（含麥克風2
    只）等卡拉OK設備，總價61,600元，又於94年4 月27日購買
    平面電視機1 台，價格18,400元，兩者合計8 萬元之事實，
    有屏東縣政府94年4 月18日屏府社政字第0940068331號函、
    95年5 月24日屏府社政字第0950096821號函、統一發票、電
    子計算機統一發票及販賣明細單附於刑案偵查內可憑（見95
    年度他字第1937號卷第29至32頁），顯見屏東縣政府補助滿
    州榮民協進會8 萬元購買之視聽設備，不僅包括卡拉OK，尚
    包括電視機，且被告亦無浮報之情事。又證人潘俊東於刑案
    偵查中證稱：「（問：是否知道屏東縣政府輔助款8 萬元包
    含電視？如何知道？乙○○有無報告此事？）我不知道，乙
    ○○是否有報告此事我不知道，我是看交接清冊才知道。（
    問：（提示）是否如同協進會財產清冊內所寫『卡拉OK一套
    含電視機‧‧‧‧』？）是。交接清冊有寫。‧‧‧‧（問
    ：乙○○提出的憑證或交接的資料，陳祖蔭是否可以看到？
    ）可以，因為他是總幹事，他要看都可以看到。」（見95年
    度他字第1937號卷第96、97頁）。是被告於94年6 、7 月間
    接任滿州榮民協進會總幹事後，除實地觀察可知其視聽設備
    有卡拉OK及電視機外，亦可查看相關支出憑證及交接清冊，
    以瞭解屏東縣政府之補助款除購買卡拉OK外，並包括購買電
    視機，則其嗣後於95年5 月7 日指摘：一台卡拉OK，憑證上
    61,600元，報了8 萬元，其中18,400元到哪裡去了云云，顯
    然亦有故意或過失。
    (3)按因故意或過失，不法侵害他人之權利者，負損害賠償責
    任；不法侵害他人之身體、健康、名譽、自由、信用、隱私
    、貞操，或不法侵害其他人格法益而情節重大者，被害人雖
    非財產上之損害，亦得請求賠償相當之金額，民法第184 條
    第1 項前段、第195 條第1 項前段定有明文。被告以「乙○
    ○擔任滿州榮民協進會二、三屆理事長任內惡行事蹟」為題
    ，散發信件予滿州榮民協進會全體會員、地方首長、有關人
    士及屏東縣榮民服務處，指摘原告將翟文舉郵局存摺報失，
    模糊其財務，及一台卡拉OK，憑證上61,600元，報了8 萬元
    ，其中18,400元到哪裡去了云云，影射原告侵占滿州榮民協
    進會保管之翟文舉存款及受補助購買卡拉OK之款項，顯已發
    生侵害原告名譽之結果，且被告誹謗之事並非真實，其對此
    復有故意或過失，已據前述，則原告以被告不法侵害其名譽
    為由，依前揭侵權行為之法律關係，請求被告賠償非財產上
    之損害，於法洵屬有據。被告辯稱其言論內容並未侵害原告
    之名譽，不必對原告負侵權行為之損害賠償責任云云，尚無
    可採。
(二)、按損害之發生，被害人與有過失者，法院得減輕賠償金額，
    或免除之，民法第217 條第1 項定有明文。查：
    (1)翟文舉於92年4 月19日提領其在恆春郵局之存款及利息共
    2,015,080 元，存入滿州榮民協進會在滿州郵局開設之帳戶
    ，惟滿州榮民協進會又於92年4 月30日提領2,015,080 元存
    回翟文舉在恆春郵局之帳戶，嗣於93年5 月24日至93年8 月
    16日之間，翟文舉之存款200 萬元復分9 次存入滿州榮民協
    進會在滿州鄉農會開設之帳戶，而與原滿州榮民協進會之存
    款及林士高之存款混同，且稍後於93年10月4 日提領40萬元
    繳交屏東縣榮民服務處，並於93年10月22日提領10萬元（該
    次連同林士高之10萬元共提領20萬元）存入滿州榮民協進會
    在滿州郵局開設之帳戶之事實，經原告陳明在卷（見本院98
    年3 月24日言詞辯論筆錄），並有滿州榮民協進會滿州郵局
    客戶歷史交易清單、滿州鄉農會存款存摺簿、翟文舉恆春郵
    局客戶歷史交易清單附於偵查卷內可稽（見95年度他字第19
    37號卷第70、74、87頁）。對此，原告於刑案偵查中陳稱：
    「92年4 月30日翟文舉的錢有多少，我回去再查一下，翟文
    舉說他的錢要給丘家喜保管，翟文舉後來有住南門醫院養護
    中心，這些錢都是從他的存摺支出，而等到翟文舉過世時，
    他的存摺還剩下二百三十萬元，而榮民服務處從中領取四十
    萬元，翟文舉的喪葬費用為二十八萬元，他的喪禮是我在處
    理，翟文舉剩下的錢都買滿州榮民協進會影印機、電腦等事
    務（物），而這些錢都已經花光了，當時購買該物品時，是
    滿州鄉榮民協進會人員去訪價，而我裁決的。（問：翟文舉
    過世時，這些錢是存在何處？）是存在滿州鄉榮民協進會農
    會的帳戶裡，因為丘家喜說這筆錢太大，他不敢負責，而我
    就跟丘家喜決定把錢存入該帳戶內」等語（見95年度他字第
    1937號卷第40、41頁）。惟翟文舉於93年10月1 日死亡後，
    其在恆春郵局之存款僅剩19,261元，連同存入滿州榮民協進
    會滿州鄉農會帳戶之200 萬元共2,019,261 元，與原告所稱
    230 萬元云云尚有落差。又證人即滿州榮民協進會會計馬仙
    妹於偵查中證稱：「於92年4 月30日協進會就（把）錢過給
    翟文舉，後來翟文舉的錢都是丘家喜在處理，在九十三年間
    翟文舉的錢又陸續進來協進會農會帳戶總共有二百萬元左右
    ，該筆錢都是乙○○在管理，且該二百萬與翟文舉的醫藥費
    沒有關係，後來乙○○開會時說要把翟文舉的錢用在協進會
    的會務，原本乙○○（說）這筆錢不用做帳，後來九十四年
    六月間要移交時，我才把這筆錢做帳，當時是以捐贈的名義
    列在協進會下，另花費的部份也有逐筆做帳，這些單據都在
    協進會裡。」（見95年度他字第1937號卷第42、43頁）且93
    年9 月29日自翟文舉恆春郵局帳戶提領之20萬元，並未存入
    滿州榮民協進會在滿州鄉農會之帳戶，而係由丘家喜以翟文
    舉之名義捐贈予原告主持之「福田宮」，經原告陳稱明白，
    並有原告提出之功德證及屏東縣政府寺廟登記證各1 紙可證
    （見本院卷第215 、218 、219 頁）。是原告於退還翟文舉
    存入滿州榮民協進會在滿州郵局帳戶之款項後，雖因丘家喜
    不敢保管，而又與丘家喜、馬仙妹予以提領匯進滿州榮民協
    進會在滿州鄉農會之帳戶（見本院卷第162 頁原告之陳述）
    ，惟其未令馬仙妹逐一加以記帳，以致與滿州榮民協進會原
    有之存款及其他款項混同，難以辨識，且將部分自翟文舉帳
    戶提領之款項逕行捐贈原告主持之「福田宮」，而未存入滿
    州榮民協進會在滿州鄉農會之帳戶，不免有瓜田李下之嫌，
    堪認此與被告之行為均為造成本件損害之共同原因，而有民
    法第217 條第1 項過失相抵法則之適用。
    (2)滿州榮民協進會於94年11月26日召開之第4 屆第3 次理事
    會會議，理事胡石生指稱：「本會購買卡拉OK，於開支憑證
    上，常務監事欄蓋本人職章，經手及總務蓋潘俊東職章，憑
    證價款為61,600元，而向縣政府申領80,000元整。購置卡拉
    OK事，我二人不知情亦未參與採購，為何蓋我二人（第三屆
    職務）職章？」理事長潘俊東亦稱：「本人為第三屆總務，
    連有職章都不知道，更別說採購卡拉OK」等語，有會議記錄
    在卷可憑（見本院卷第33、34頁）。對此，證人馬仙妹於偵
    查中證稱：「（問：你的支出傳票是如何作成？）與一般一
    樣。一般而言，支出傳票是我製作的，下面的印章是理事長
    乙○○拿給我蓋的，印章都由他保管，我曾經問丘家喜要不
    要各自蓋印，他說不用。‧‧‧‧（問：支出傳票上的總務
    印章是誰蓋的？）都是我蓋的。所有的印章都是在理事長那
    裏。（問：你蓋這印章有無經潘俊東同意？）沒有。因為我
    是整個年度的傳票做完後一次蓋章，所以是結帳後才一次蓋
    章。」（見95年度他字第1937號卷第110 、111 頁）且滿州
    榮民協進會接受屏東縣政府補助購買卡拉OK及電視機之支出
    憑證上，於胡石生及潘俊東均不知情之下，在常務監事欄蓋
    有胡石生之職章，在經手人及總務欄蓋有潘俊東之職章，亦
    有支出憑證附於偵查卷內可稽（見95年度他字第1937號卷第
    62頁）。原告此舉使經手人實際上並未經手採購事宜，常務
    監事無從發揮監督之功能，而形同虛設，亦堪認與被告之行
    為均為造成本件損害之共同原因，而有民法第217 條第1 項
    過失相抵法則之適用。
(三)、原告畢業於恆春高中及台北工專電子工程科，任職軍中以陸
    軍上校官階退伍，退伍後除擔任滿州榮民協進會第2 、3 屆
    及第5 屆（現任）理事長外，並擔任滿州鄉福田宮之管理人
    、佛光山恆春分會副會長及恆春工商校友會常務理事，名下
    有7 筆不動產，且95、96年在金融機構之利息所得均超過20
    萬元；被告為海軍陸戰隊少尉軍官退伍，曾任滿州榮民協進
    會第4 屆總幹事，名下並無不動產，且出生於13年4 月21日
    ，已高齡80餘歲，目前主要係賴退除役官兵輔導委員會每月
    13,500元之就養費維生等情，經兩造陳明在卷，並有稅務電
    子閘門財產所得調件明細表在卷可考，本院斟酌被告散布信
    件影射原告侵占公款，影響原告名譽之嚴重程度，及前述兩
    造之身分、地位、經濟能力等一切情況，認原告請求被告賠
    償非財產上之損害100 萬元，尚屬過高，應以30萬元為相當
    。又本件損害之發生原告與有過失，已據前述，本院斟酌前
    述兩造之過失情節，認原告應負3 成之過失責任，爰據此減
    輕被告之賠償金額3 成，即減為21萬元【30萬元×（1 －0.
    3 ）＝21萬元】。
五、綜上所述，本件原告依侵權行為之法律關係，請求被告給付
    100 萬元，及自起訴狀繕本送達翌日（即97年3 月14日）起
    至清償日止，按週年利率百分之5 計算之利息，於如主文第
    1 項所示範圍內，為有理由，應予准許。逾此範圍，非有理
    由，應予駁回。又本件原告勝訴部分，所命被告給付之金額
    未逾50萬元，合應依民事訴訟法第389 條第1 項第5 款之規
    定，依職權宣告假執行（此部分原告假執行之聲請並無必要
    ）。至原告敗訴部分，其假執行之聲請已失所附麗，應駁回
    之。
六、據上論結，本件原告之訴為一部有理由，一部無理由，依民
    事訴訟法第79條、第389 條第1 項第5 款，判決如主文。
中    華    民    國    98    年    4     月    7     日
                    民事第一庭    法  官  春生
正本係照原本作成。
如對本判決上訴，須於判決送達後20日內向本院提出上訴狀。
中    華    民    國    98    年    4     月    7    日
                                  書記官  蘇雅慧


司法院資訊處製作；財團法人民間司法改革基金會備份。
